【裁判字號】    96,訴,1564
【裁判日期】    971224
【裁判案由】    侵權行為損害賠償
【裁判全文】
臺灣高雄地方法院民事判決              96年度訴字第1564號
原      告  丙○○
原      告  乙○○
原      告  丁○○
共      同
訴訟代理人  張標全律師
被      告  戊○○
            甲○○
共      同
訴訟代理人  張志明律師
上列當事人間請求損害賠償事件，於民國97年12月10日言詞辯論
終結，本院判決如下：
    主  文
原告之訴及其假執行之聲請均駁回。
訴訟費用由原告負擔。
    事實及理由
一、原告主張：訴外人即原告與被告戊○○之母洪黃茶妹自民國
    80年間起，即將其所有之財產交由被告戊○○保管。嗣於83
    年5 月10日，因洪黃茶妹之弟即訴外人己○○需款，而向洪
    黃茶妹借貸新台幣（下同）2,300,000 元，約定利息以當時
    銀行利率計算，並機動計算之，洪黃茶妹即囑被告戊○○給
    付2,300,000 元予己○○（下稱系爭借款），並囑被告戊○
    ○代收利息後存入其帳戶內。詎被告2 人見機不可失，竟共
    同利用代收利息之機會，自83年6 月間起陸續將己○○按月
    交付每月15,000元之利息侵占入己，期間長達8 年2 月，共
    侵占達1, 470,000元之利息，嗣至92年間，己○○與洪黃茶
    妹談及此項債務，洪黃茶妹因察有異，轉而詢問被告戊○○
    時始查知上情，而洪黃茶妹乃於92年10月10日立下代筆遺囑
    ，指定上開遭被告2 人侵占之款項，歸洪黃茶妹之子即原告
    3 人共同繼承，嗣洪黃茶妹於95年6 月10日往生，而依上開
    遺囑，原告已取得洪黃茶妹對被告之不當得利返還請求權。
    為此，爰依民法第197 條第2 項不當得利之法律關係，提起
    本件訴訟，並聲明：（一）被告應連帶給付原告1,470,000
    元，及自起訴狀繕本送達翌日起至清償日止，按年利率5%計
    算之利息；（二）願供擔保，請准宣告假執行。
二、被告則以：系爭借款係被告戊○○所有並借予己○○，被告
    2 人並未侵占系爭借款之利息1,470,000 元。另洪黃茶妹之
    代筆遺囑第6 條所載被告戊○○捲走洪黃茶妹2 百多萬元乙
    節，亦非事實，且該代筆遺囑有違反特留分之情事，從而，
    該代筆遺囑應非出於洪黃茶妹之自由意志，被告否認該代筆
    遺囑形式及實質內容之真正，且該代筆遺囑違背法定方式亦
    應為無效等語，資為抗辯，並聲明：（一）原告之訴駁回；
    （二）如受不利判決，願供擔保，請准宣告免為假執行。
三、下列事實為兩造所不爭執，並有本院93年度易字第56號刑事
    判決、死亡證明書、戶籍謄本等件在卷可憑，堪信為真實：
（一）洪黃茶妹前於92年間因認系爭借款遭被告侵占，而對被告
      提起告訴，嗣因已逾告訴期間，而經本院以93年度易字第
      56號刑事判決諭知公訴不受理。
（二）洪黃茶妹已於95年6 月10日死亡，原告及被告戊○○均為
      洪黃茶妹之法定繼承人。
（三）己○○有自被告戊○○處收受2,300,000元。
四、兩造爭執之點：
（一）系爭借款究係何人借予己○○？
（二）如系爭借款為洪黃茶妹借予己○○，則上開代筆遺囑是否
      有效？有無侵害被告戊○○之特留分？被告於若干範圍內
      應負返還之義務？
五、本院判斷如下：
（一）系爭借款究係何人借予己○○？
  １、按民事訴訟法第277 條前段規定：「當事人主張有利於己
      之事實者，就其事實有舉證之責任。」；再按「當事人主
      張有金錢借貸關係存在，須就其發生所須具備之特別要件
      即金錢之交付及借貸意思表示互相一致負舉證之責任，若
      僅證明有金錢之交付，未證明借貸意思表示互相一致者，
      尚不能認為有金錢借貸關係存在。」（最高法院81年度台
      上字第2372號裁判要旨參照）。本件原告既主張本於洪黃
      茶妹與己○○間之消費借貸關係，請求被告返還系爭借款
      之利息，自應由原告就洪黃茶妹與己○○間確已成立消費
      借貸關係之事實，負舉證責任，合先敘明。
  ２、原告主張洪黃茶妹於83年5 月10日，囑被告戊○○將代保
      管之財產，借貸給付2,300,000 元予己○○，惟為被告所
      否認，原告自應先就洪黃茶妹與己○○有成立消費借貸契
      約之合意，且有以貸與之意思為給付系爭借款之行為等節
      負證明之責。而原告提出證人己○○為洪黃茶妹與己○○
      間成立消費借貸關係之證明，經查證人己○○於本院結證
      稱「83年6 、6 月間，因要購買畸零地，資金不足2 百多
      萬，故向姐姐洪黃茶妹借錢，我一開始就是跟洪黃茶妹接
      觸，我打電話給她，跟她說要借2 百多萬元，她說她的錢
      寄在女兒戊○○那邊，我姐說他會打電話給戊○○，請戊
      ○○拿230 萬元給我，過了幾天，戊○○有拿給我230 萬
      元。」、「從83年借錢開始利息都是付給戊○○，一直付
      到91年7 月份，然後洪黃茶妹跟我說戊○○說我都沒有付
      利息，我跟洪黃茶妹講我利息都付給戊○○的事，洪黃茶
      妹跟他兒子說，他兒子去找戊○○爭執，戊○○夫妻倆就
      不見了，之後利息我就每個月拿現金給洪黃茶妹，一直付
      到93年6 、7 月。」等語（參本院卷第115-118 頁），惟
      與洪黃茶妹於本院93年度易字第56號刑案審判時結證稱：
      「我女兒先跟我說舅舅要借錢可不可以，我說好，我放在
      你哪裡的錢看有多少，就借給他，共230 萬元，是我女兒
      先跟我提這件事」、「（問：你弟弟何時改交付利息錢給
      妳）利息從頭到尾都是交給我女兒。」等語（參本院93年
      度易字第56號卷第62-66 頁）實大相逕庭，證人己○○證
      詞是否可信，已有可疑。況己○○證述從83年到91年間洪
      黃茶妹均不曾詢問有關利息或清償本金的事（參本院卷第
      116-117 頁），如系爭借款確係洪黃茶妹借貸予己○○，
      如此長時間均不曾過問，顯不合常情，益徵原告所述系爭
      借款確係洪黃茶妹借貸予己○○等詞悖於常理。
  ３、況本件洪黃茶妹與己○○間未曾訂立書面借貸契約、亦未
      約定清償期限，為原告所自承，是原告既迄本件訴訟終結
      ，猶未能舉證證明洪黃茶妹與己○○確有借貸之合意與給
      付款項之事實，自尚難僅依己○○之證詞，即遽論洪黃茶
      妹與己○○間已有系爭借款之消費借貸關係存在之事實。
（二）如系爭借款為洪黃茶妹借予己○○，則上開代筆遺囑是否
      有效？有無侵害被告戊○○之特留分？被告於若干範圍內
      應負返還之義務？
      因原告依上開爭點（一）之請求無理由，則爭點（二）自
      已無審究之必要，併予敘明。
六、綜上所述，原告無法證明洪黃茶妹與己○○有消費借貸之合
    意，亦未能證明己○○自被告戊○○處收受之2,300,000 元
    為洪黃茶妹財產之事實，則原告主張己○○交付予被告戊○
    ○之利息應為洪黃茶妹所有，自無足取。從而，原告本於不
    當得利及繼承之法律關係，請求被告應連帶給付原告
    1,470, 000元，及自起訴狀繕本送達翌日起至清償日止，按
    年利率5%計算之利息，為無理由，應予駁回。又原告之訴既
    經駁回，其假執行之聲請即失所附麗，應併予駁回。
七、本件事實已臻明確，兩造其餘之攻擊或防禦方法、爭點，及
    未經援用之證據，經本院斟酌後，認為與判決基礎之事實並
    無影響，均不足以影響本裁判之結果，自無庸一一詳予論駁
    之必要，併此敘明。
據上論結，原告之訴為無理由，依民事訴訟法第78條、第85條第
1 項前段 ，判決如主文。
中    華    民    國    97    年    12    月    24    日
                     民事鳳山分庭審判長法  官  楊富強
                                       法  官  何悅芳
                                       法  官  林意芳
上為正本係照原本作成。
如不服本判決，應於送達後20日內，向本院提出上訴狀並表明上
訴理由，如於本判決宣示後送達前提起上訴者，應於判決送達後
10日內補提上訴理由書（須附繕本）。
中    華    民    國    97    年    12    月    30    日
                                       書記官  陸艷娣


司法院資訊處製作；財團法人民間司法改革基金會備份。
